ACORDAO-COMPLETO-2575718

ACÓRDÃO 314/2023 ATA 7/2023 - PLENÁRIO

VISTOS, relatados e discutidos estes autos de acompanhamento para avaliar e propor ações para melhoria de transparência nos municípios e implementar estratégia de atuação de controle do TCU no sentido de coibir e corrigir práticas em desacordo com a transparência pública em entes das esferas estadual e municipal quando da gestão de recursos federais;
ACORDAM os Ministros do Tribunal de Contas da União, reunidos em Sessão do Plenário, ante as razões expostas pelo Relator, em:
9.1 aplicar, ao Senhor David Sousa Bento (CPF XXX.571.791-XX) , prefeito do município de Filadélfia/TO, a multa prevista no inciso IV do art. 58 da Lei 8.443/92 no valor de R$ 10.000,00 (dez mil reais) , fixando-lhe o prazo de 15 (quinze) dias, a contar da notificação, para que comprove, perante o Tribunal (art. 214, inciso III, alínea "a", do Regimento Interno) , o recolhimento da multa aos cofres do Tesouro Nacional, atualizada monetariamente da data do acórdão até a do efetivo recolhimento, se for paga após o vencimento, na forma da legislação em vigor;
9.2 aplicar, ao Senhor Maicol Geison Callegari Rodrigues Barbosa (CPF XXX.260.959-XX) , prefeito do município de Pitanga/PR, a multa prevista no inciso IV do art. 58 da Lei 8.443/92 no valor de R$ 10.000,00 (dez mil reais) , fixando-lhe o prazo de 15 (quinze) dias, a contar da notificação, para que comprove, perante o Tribunal (art. 214, inciso III, alínea "a", do Regimento Interno) , o recolhimento da multa aos cofres do Tesouro Nacional, atualizada monetariamente da data do acórdão até a do efetivo recolhimento, se for paga após o vencimento, na forma da legislação em vigor; e
9.3 aplicar, ao Senhor Celso Fernando Goes (CPF XXX.414.189-XX) , prefeito do município de Guarapuava/PR, a multa prevista no inciso IV do art. 58 da Lei 8.443/92 no valor de R$ 10.000,00 (dez mil reais) , fixando-lhe o prazo de 15 (quinze) dias, a contar da notificação, para que comprove, perante o Tribunal (art. 214, inciso III, alínea "a", do Regimento Interno) , o recolhimento da multa aos cofres do Tesouro Nacional, atualizada monetariamente da data do acórdão até a do efetivo recolhimento, se for paga após o vencimento, na forma da legislação em vigor;.
9.4. com fulcro no art. 28, inciso II, da Lei 8.443/1992, autorizar a cobrança judicial da dívida, caso não atendida a notificação;
9.5. autorizar, desde logo, o pagamento da dívida em até 36 (trinta e seis) parcelas mensais e consecutivas, nos termos do art. 26 da Lei 8.443/1992, c/c o art. 217 do Regimento Interno, caso solicitado pelos responsáveis, fixando-se o vencimento da primeira parcela em 15 (quinze) dias, a contar do recebimento da notificação, e o das demais a cada 30 (trinta) dias, devendo incidir sobre cada parcela, os encargos legais devidos, na forma prevista na legislação em vigor;
9.6. alertar os responsáveis de que a falta de comprovação do recolhimento de qualquer parcela importará o vencimento antecipado do saldo devedor, nos termos do § 2º do art. 217 do Regimento Interno deste Tribunal;
9.7. reiterar a diligência às prefeituras dos municípios de Filadélfia/TO, Guarapuava/PR e Pitanga/PR, com fundamento nos artigos 157 e 187 do Regimento Interno/TCU, para que, no prazo de 15 (quinze) dias, encaminhem os documentos e/ou esclarecimentos anteriormente requeridos no âmbito deste processo de acompanhamento; 
9.8 notificar os responsáveis e os respectivos municípios acerca desta decisão.

Acompanhamento para tratamento de dados/informações oriundas das avaliações realizadas no âmbito da Força Tarefa Cidadã (FTC), com intuito de contribuir para a melhoria da transparência pública nos municípios.

Município de Filadélfia/TO; Município de Guarapuava/PR; Município de Pitanga/PR.

3. Responsáveis: David Sousa Bento (CPF XXX.571.791-XX), Maicol Geison Callegari Rodrigues Barbosa (CPF XXX.260.959-XX), Celso Fernando Goes (CPF XXX.414.189-XX).

13.1. Ministros presentes: Benjamin Zymler (na Presidência), Augusto Nardes, Vital do Rêgo (Relator), Jorge Oliveira e Antonio Anastasia.
13.2. Ministros-Substitutos convocados: Augusto Sherman Cavalcanti, Marcos Bemquerer Costa e Weder de Oliveira.

VITAL DO RÊGO

Adoto como relatório a instrução de mérito elaborada no âmbito da então Secretaria de Controle Externo de Tomada de Contas Especial - SecexTCE (peça 157) , que contou com parecer favorável da chefia imediata (peça 158) e da unidade técnica (peça 159) , a seguir transcrita:
"INTRODUÇÃO
Trata-se de Acompanhamento para tratamento de dados/informações oriundas das avaliações realizadas no âmbito da Força Tarefa Cidadã (FTC) , com intuito de contribuir para a melhoria da transparência pública nos municípios e definir e implementar estratégia contínua de atuação do TCU no sentido de coibir e corrigir práticas em desacordo com a transparência pública.
HISTÓRICO
Em 14/9/2022, por meio do Acórdão 2050/2022-TCU-Plenário (peça 12) , relator Ministro Vital do Rego, foi autorizada a realização de diligências aos municípios escolhidos, e aos respectivos órgãos repassadores de recursos federais, para análise detalhada acerca do funcionamento e supervisão dos instrumentos de transparência, notadamente em relação aos convênios definidos na amostra selecionada.
Já em 30/11/2022, foi realizada a análise da situação dos municípios que não apresentaram resposta à comunicação efetivada (peça 124) . Naquela ocasião, foi proposta e acatada a realização de renovação de diligência a essas cidades, desta vez com o ofício contendo alerta expresso sobre a possibilidade de aplicação de multa ao responsável por não atendimento, no prazo fixado, sem causa justificada, a diligência do Relator, nos termos do inciso IV do art. 58 da Lei 8.443/1992.
Concluídas essas renovações de diligências, passa-se a análise dos casos que permaneceram silentes.
EXAME TÉCNICO
Dos 22 municípios autorizados a se realizar diligências, todos tiveram suas diligências iniciais realizadas e desses, nove tiverem renovação de diligência devido a não apresentação de respostas após o transcurso de prazo, a saber (peça 124) :
Tabela 1. Relação de municípios com diligência renovada
	Estado
	Munícipio

	Acre
	Mâncio Lima

	Tocantins
	Filadélfia

		Bandeirantes do Tocantins

	Rio de Janeiro
	São Francisco de Itabapoana

	Paraná
	Pitanga

		Guarapuava

	Santa Catarina
	Porto Belo

	Rio Grande do Sul
	Santa Maria

	Minas Gerais
	Senador Amaral

Fonte: peça 124
Dessas cidades, todas tiveram suas renovações de diligência devidamente realizadas, mas três municípios que representam 13,6% da amostra de 22 cidades, permaneceram silentes, a saber: Filadélfia/TO, Pitanga/PR e Guarapuava/PR. O detalhamento das comunicações dessas cidades e respectivos prazos encontram-se no Anexo 1.
Novamente, cabe relembrar que as diligências solicitavam apenas o encaminhamento de link de acesso público existente no Portal de Transparência Municipal que permitisse a visualização completa dos repasses federais indicados nas comunicações, algo simples e sem necessidade de tempo excepcional de resposta diante de um contexto de efetividade de funcionamento dos instrumentos de transparência municipal.
Acrescenta-se ainda o fato de que além dessas diligências, a FTC realizou dois eventos públicos por meio do canal do TCU com a presença da então Presidente da Corte (Ministra Ana Arraes) , nos dias 12/8/2021 e 21/7/2022, em que foram convidados todos os municípios, inclusive estando presente representante da Confederação Nacional do Municípios, no sentido de fornecer conhecimento amplo sobre a realização das avaliações de transparência da FTC e de suas etapas, considerando essa possível fase de atuação dos órgãos de controle. 
Apesar disso, após duas diligências, os citados três municípios permaneceram silentes em apresentar a informação solicitada. Nesse contexto, o inciso IV do art. 58 da Lei 8.443/1992 expõe que o Tribunal poderá aplicar multa aos responsáveis por não atendimento, no prazo fixado, sem causa justificada, a diligência do Relator.
Essa possibilidade de aplicação de multa, sem prévia audiência, deve constar da comunicação realizada ao responsável. Por esse motivo, os ofícios das renovações de diligência realizadas continham, em seu item 2, o seguinte alerta:
Por dever de ofício, informo que o não cumprimento de diligência ou de decisão do Tribunal, no prazo fixado, sem causa justificada, poderá ensejar a aplicação da multa prevista no art. 58, inciso IV, da Lei 8.443/1992, caso o responsável seja jurisdicionado ao TCU. A aplicação da citada multa prescinde de realização de prévia audiência, nos termos do art. 268, § 3º, do Regimento Interno do TCU.
Ressalta-se que a Força Tarefa Cidadã contou com a participação de cidadãos voluntários que dedicaram seu tempo e esforço para avaliar os instrumentos de transparência dos municípios a partir de critérios legais existentes e que possibilitem o efetivo controle social. Desse modo, a amostra de cidades utilizada nesse processo de Acompanhamento foi construída a partir de elementos avaliados e que mereceriam atenção maior por parte dessa Corte de Contas, o que incluiu a materialidade dos recursos envolvidos e a qualidade da transparência avaliada pelos cidadãos e devidamente validada por auditores de controle externo.
Sendo assim, o que o cidadão espera é que os gestores municipais responsáveis pudessem atender às diligências dos órgãos de controle para apresentação de informações de utilidade social e de fácil demonstração por quem de fato possui instrumentos de transparência efetivos.
Não obstante a importância do tema e o zelo do TCU em realizar eventos informativos e mais de uma comunicação, o que se observa para esses três municípios é que seus responsáveis permaneceram silentes após duas rodadas de diligências, sem causada justificada e sem se manifestarem sequer para solicitar prorrogação de prazo, motivo pelo qual propõe-se a aplicação da multa prevista no art. 58, inciso IV, da Lei 8.443/1992. 
Por fim, ressalta-se que os referidos municípios continuam na amostra e podem ser escolhidos para eventual responsabilização por não atenderem aos requisitos de transparência na aplicação de recursos federais, fato que será avaliado no Relatório de mérito desse Acompanhamento. 
CONCLUSÃO
Desta forma, ante a ausência de respostas dos municípios de Filadélfia/TO, Pitanga/PR e Guarapuava/PR, mesmo diante das oportunidades fornecidas, entende-se que seja aplicada aos responsáveis a multa prevista no inciso IV do art. 58 da Lei 8.443/92, a qual prescinde de realização de prévia audiência, nos termos do art. 268, inciso IV, § 3º, do Regimento Interno do TCU. 
PROPOSTA DE ENCAMINHAMENTO
Ante todo o exposto, submetem-se os autos à consideração superior, propondo:
16.1 aplicar, ao Senhor David Sousa Bento (CPF XXX.571.791-XX) , Prefeito do município de Filadélfia/TO, a multa prevista no inciso IV do art. 58 da Lei 8.443/92 nos termos do art. 268, inciso IV, § 3º, do Regimento Interno do TCU, em função do não atendimento à diligência deste Tribunal, no prazo fixado, sem causa justificada, em relação a informações do Contrato 05/2019, originário do Convênio 861498/2017, firmado com o Ministério do Desenvolvimento Regional/Sudam no valor global de R$ 10.025.000,00;
16.2 aplicar, ao Senhor Maicol Geison Callegari Rodrigues Barbosa (CPF XXX.260.959-XX) , Prefeito do município de Pitanga/PR, a multa prevista no inciso IV do art. 58 da Lei 8.443/92 nos termos do art. 268, inciso IV, § 3º, do Regimento Interno do TCU, em função do não atendimento à diligência deste Tribunal, no prazo fixado, sem causa justificada, em relação a informações do Contrato 476/2019, originário do Convênio 865477/2018, firmado com o Ministério da Saúde no valor global de R$ 36.110.000,00; e
16.3 aplicar, ao Senhor Celso Fernando Goes (CPF XXX.414.189-XX) , Prefeito do município de Guarapuava/PR, a multa prevista no inciso IV do art. 58 da Lei 8.443/92 nos termos do art. 268, inciso IV, § 3º, do Regimento Interno do TCU, em função do não atendimento à diligência deste Tribunal, no prazo fixado, sem causa justificada, em relação a informações do Contrato 160/2020, originário do Convênio 890959/2019, firmado com o Ministério do Meio Ambiente no valor global de R$ 5.027.788,39."
	É o relatório.

Pedro Vinicius Arruda Schon (OAB/PR 80.556).

Não atuou.

ACOMPANHAMENTO. AVALIAÇÃO DE TRANSPARÊNCIA NO ÂMBITO DOS MUNICÍPIOS REALIZADA POR MEIO DE FORÇA TAREFA CIDADÃ. DEFICIÊNCIAS NA TRANSPARÊNCIA ATIVA E PASSIVA EM ÂMBITO MUNICIPAL. AMOSTRA DE CONTRATOS FIRMADOS POR MUNICÍPIOS RECEBEDORES DE RECURSOS FEDERAIS. DECISÃO. AUTORIZAÇÃO DE AÇÕES DE CONTROLE E REALIZAÇÃO DE DILIGÊNCIAS. NÃO ATENDIMENTO A DILIGÊNCIAS REALIZADAS PELO TRIBUNAL. MULTA.

ACOMPANHAMENTO (ACOM)

Unidade de Auditoria Especializada em Contratações (AudContratações).

Em exame, fiscalização do tipo acompanhamento, realizada no período de 26/8/2021 a 7/7/2022, com vistas a avaliar ações de transparência e de cumprimento de aspectos legais a ela relacionados no âmbito dos municípios. Tal ação é orquestrada por meio da Força Tarefa Cidadã (FTC) , ação colaborativa entre as Redes de Controle da Gestão Pública, a sociedade civil organizada e os gestores públicos municipais.
Em 15/9/2022, foi prolatado o Acórdão 2050/2022-TCU-Plenário que, ao apreciar os resultados da Fase 2 do projeto, aprovou a amostra de contratos financiados com recursos federais a serem fiscalizados em seus aspectos de transparência a partir das avaliações realizadas pela Força Tarefa Cidadã e validadas pela equipe de fiscalização, autorizou a realização de ações de controle para fiscalização da amostra em seus aspectos de transparência, incluindo a realização de diligências aos municípios constituintes da amostra selecionada.
Após a decisão, os vinte e dois municípios selecionados foram notificados para que apresentassem link de acesso público em seu portal de transparência municipal contemplando a visualização da documentação relacionada ou, em caso de inexistência ou disponibilização incompleta, apresentação de justificativas, bem como prazos e responsáveis para regularização, nos termos dispostos à peça 15, p. 2-3.
Acrescentou a unidade responsável que foram realizados dois eventos públicos por meio do canal do TCU em que foram convidados todos os municípios, estando presente inclusive representante da Confederação Nacional dos Municípios, no sentido de oferecer ampla divulgação e conhecimento sobre as avaliações realizadas por meio da FTC.
Informa a unidade técnica que, após transcurso de prazo da diligência inicial, foi realizada renovação de audiência a nove municípios (peça 157, p. 2) , acompanhado de alerta quanto à possibilidade de aplicação da sanção prevista no art. 58, inciso IV, da Lei 8.443/1992, em caso de descumprimento da diligência sem causa justificada.
Mesmo após a renovação da diligência, os municípios de Filadélfia/TO, Pitanga/PR e Guarapuava/PR permaneceram silentes. Diante da ausência de respostas, a unidade submeteu a este Relator a proposta de aplicação da multa prevista na Lei Orgânica do TCU.
Exposto o contexto, acompanho desde logo as análises realizadas pela unidade técnica, integrando-as em minhas razões de decidir.
Como destacado pelo parecer técnico, a Força Tarefa Cidadã constitui ação com a participação de cidadãos voluntários para avaliar os instrumentos de transparência adotados pelos municípios a partir dos critérios legais e normativos existentes e que possibilitam o efetivo controle social. Nesse sentido, a amostra foi constituída a partir de elementos que demandaram maior atenção por parte da Corte de Contas, incluindo a materialidade dos recursos federais envolvidos, bem como os resultados das avaliações transparências realizadas previamente.
Devo recordar que, tendo em vista o disposto no art. 8°, § 3°, inciso I, da Lei 12.527/2011 c/c art. 40 da Portaria Interministerial 424/2016, é dever do convenente que recebe recursos federais proporcionar a transparência exigida nos referidos normativos, sujeitando-se ao controle do Tribunal de Contas da União em face da aplicação de verbas federais.
No caso concreto, os referidos gestores municipais, ao deixar de atender as diligências expedidas com autorização desta Corte, sujeitam-se à sanção prevista no art. 58, inciso IV, da Lei 8.443/1992, corroborada pela jurisprudência consolidada deste Tribunal (Acórdão 935/2014-TCU-Plenário, Rel. Min. Ana Arraes; Acórdão 892/2022-TCU-Segunda Câmara, Rel. Min. Aroldo Cedraz; Acórdão 3015/2019-TCU-Primeira Câmara, Rel. Min. Augusto Sherman;) , a qual entende, inclusive, que a aplicação de multa por não atendimento à diligência prescinde de realização de prévia audiência quando constante da comunicação dirigida constar a possibilidade de aplicação da respectiva multa.
Portanto, diante do exposto, impõe-se a aplicação de multa aos responsáveis, bem como, em acréscimo à proposta da unidade técnica, determinar aos respectivos municípios o cumprimento da medida anteriormente encaminhada.
	Com essas considerações, voto para que seja adotada a minuta de acórdão que ora trago à apreciação deste colegiado.
TCU, Sala das Sessões, em 1 de março de 2023.
Ministro VITAL DO RÊGO 
Relator